臺灣桃園地方法院刑事判決　　　　　　　95年度訴字第1749號
公　訴　人　臺灣桃園地方法院檢察署檢察官
被　　　告　乙○○
　　　　　　　　　　（另案於臺灣桃園監獄執行中）
選任辯護人　康英彬律師
上列被告因殺人未遂等案件，經檢察官提起公訴（九十五年度偵
字第一三一七八號），本院判決如下：
    主  文
乙○○因過失傷害人，處有期徒刑陸月；又殺人未遂，處有期徒
刑玖年。應執行有期徒刑玖年肆月。
    事  實
一、乙○○前有麻藥、盜匪、贓物、妨害自由、妨害公務、槍砲
    及強盜等前科（於本件中均不構成累犯），未考領有普通小
    型車駕駛執照，於民國九十四年四月二十日凌晨零時許，駕
    駛車號4009-KQ 號自用小客車闖越紅燈，經警攔檢而恐遭通
    緝歸案並查獲其前未到案之犯行，遂駕車沿桃園縣桃園市○○街往慈文路方向逃竄，本應注意汽車駕駛時，駕駛人應注
    意車前狀況，並隨時採取必要之安全措施，而當時天候陰、
    夜間有照明、柏油路面乾燥無缺陷、亦無障礙物、視距良好
    ，且依其智識、能力亦無不能注意之情事，竟疏未注意及此
    ，於同日凌晨零時十分許，行經桃園市○○街一八號前，
    適有丙○○騎乘車號DNV-246 號輕型機車搭載甲○○駛至該
    處，乙○○所駕駛之上開小客車不慎撞及丙○○所騎乘之前
    開機車，致丙○○、甲○○均人車倒地，丙○○受有頭部外
    傷併臉部撕裂傷、鼻骨骨折及多處挫傷併擦傷之傷害，甲○○則受有左足踝骨折併足跟骨脫臼、距股線性骨折、胸部及
    腰部挫傷、全身多處擦傷之傷害。詎乙○○於肇事後，竟未
    思下車察看採取救護傷患或其他必要措施，為求脫免警方追
    查，並閃避橫亙於上開小客車車前左方已形成路障難以超越
    之倒地前開機車，反萌生逃逸及殺人之犯意，明知丙○○已
    受傷而橫躺於上開小客車車前右方，竟仍先駕駛上開小客車
    倒車後，再猛然右轉以該車從丙○○之身體左側腰部輾過而
    逃離現場，幸丙○○送醫急救而免於一死，惟又造成左側鎖
    骨骨折、左側第六根肋骨骨折、骨盆骨折、尿道損傷、尿道
    完全斷裂及泌尿、性功能障礙等傷害。嗣經目擊民眾抄錄上
    開小客車之車號提供警方調查後，始循線查悉上情。
二、案經丙○○、甲○○訴由桃園縣警察局桃園分局報告臺灣桃
    園地方法院檢察署檢察官暨自動檢舉偵查起訴。
    理  由
一，訊據被告乙○○固坦承於上揭時地因無照駕車闖越紅燈後，
    恐遭警方追緝另案犯行而逃竄，因而過失傷害告訴人丙○○
    、甲○○二人及肇事逃逸之事實，惟矢口否認對告訴人丙○○有何殺人未遂之犯行，辯稱：我那時候被通緝，我是給警
    車追，我一轉彎，就煞車不及，所以才撞到被害人二人，而
    且我撞到被害人二人後，也沒有看到被害人丙○○躺在什麼
    地方，也沒有故意倒車、再壓過被害人丙○○，我只是直接
    加速逃走，因為我怕被警察追到云云。
二、然查：
  (一)被告於上揭時地因無照駕車闖越紅燈後，恐遭警方追緝另案
    犯行而逃竄，因而過失傷害告訴人二人及肇事逃逸之犯罪事
    實，業據其於本院審理中供承不諱，核與告訴人即證人丙○○、甲○○及到場處理員警即證人鄧合淵分別於本院審理中
    所證述之情節大致相符，並有桃園縣警察局桃園分局道路交
    通事故調查報告表（一）及（二）各一份、道路交通事故現
    場圖一份、事故現場照片六張附卷可參。而被告此部分行為
    致告訴人丙○○受有頭部外傷併臉部撕裂傷、鼻骨骨折及多
    處挫傷併擦傷之傷害，致告訴人甲○○受有左足踝骨折併足
    跟骨脫臼、距股線性骨折、胸部及腰部挫傷、全身多處擦傷
    之傷害一情，亦有九十四年四月二十七日敏盛綜合醫院診斷
    證明書二紙在卷可憑。按汽車行駛時，駕駛人應注意車前狀
    況，並隨時採取必要之安全措施，道路交通安全規則第九十
    四條第三項定有明文。又被告雖自承未考領有普通小型車駕
    駛執照，然其於行為時業已四十二歲有餘，有卷載年籍資料
    等件可稽，仍應具有前揭注意能力至屬甚明，而本件案發當
    時天候陰、夜間有照明、柏油路面乾燥無缺陷、亦無障礙物
    、視距良好，且依其智識、能力亦無不能注意之情事，竟疏
    未注意及此，不慎撞及告訴人丙○○所騎乘之前開機車，致
    告訴人二人均人車倒地並分別受有前述傷害，是被告此部分
    之行為確有過失，至為灼然。則被告之過失行為與告訴人二
    人受傷結果間，具有相當因果關係，應堪認定，是被告此部
    分之自白核與事實相符，應可採為論罪科刑之依據。
  (二)又被告雖矢口否認對告訴人丙○○有何殺人未遂之犯行，並
    以前揭情詞置辯。惟查，據告訴人即證人丙○○於本院審理
    中到庭結證稱：當時我騎車已經從慈文路右轉愛九街裡面，
    然後我有看到一輛轎車（指被告所駕駛之上開小客車）從另
    外一個方向（跟我對向）開過來，因為巷子很小，約有兩、
    三米寬左右，兩部汽車若要會車，則要其中一輛車子先閃在
    一邊，我看到那輛車子的速度蠻快的，我目測車速約四、五
    十公里，而且因為那邊的愛九街的地形是有一點Ｓ形彎曲，
    所以那輛車子有稍微減速一下，我也有減速、差不多停在旁
    邊，那輛車子減速以後，距離我大約七、八公尺的時候，又
    再加速，雖然我當時已經閃到旁邊，但是還是被撞到，我也
    不知道為何那輛車子又加速撞到我，因為我覺得正常情形下
    ，如果那輛車子慢一點、技術好一點，那輛車子應該不會撞
    到我。可是當時那輛汽車的右前方撞到我的機車車頭，我是
    往我的右前方方向被撞飛出去，我倒下的地點距離我的機車
    大約有一、兩公尺，我的太太甲○○是往左邊跟著機車倒下
    ，我倒在地上的位置，還有兩個探照燈，算是蠻亮的，所以
    正常情形下，汽車駕駛應該會看到我，當時我倒在地上時，
    距離那輛汽車大約兩、三公尺，該輛汽車本來就有開大燈，
    撞到我以後，大燈仍然亮著、沒有熄滅，那輛汽車撞到我之
    後，有停一下子，大約一、兩秒，就繼續往那輛汽車原來的
    路徑往前開，當時我是倒在那輛汽車車頭的左側，若那輛汽
    車繼續往原本的方向向前行駛，並不會壓到我，可是因為我
    的機車倒在那邊，那輛汽車往原本方向行駛，可是一直壓到
    我的機車，大約三、四秒過不去，所以那輛汽車就倒車距離
    約一公尺，是可以避開機車車頭的距離，然後閃過我的機車
    ，朝我倒地位置開過來，那時候時速約二、三十公里，但是
    那輛汽車加速很猛，結果那輛汽車就壓到我，我當時的腳是
    在車下，那輛汽車的左前、後側輪胎都有壓到我的左邊腰部
    ，因為我倒臥的時候是右邊靠著地面、側躺著，我那時候原
    本是要爬起來，但是爬不起來，當時我的左邊腰部朝上，我
    看到我太太被壓在機車下面，我本來想要起來，而我聽到汽
    車壓到機車的聲音很大聲，我又看到汽車一直壓機車，所以
    急著要起來，那輛汽車過不去，所以倒車，往我這邊的方向
    ，我被壓到之後，那輛汽車並沒有減速，就直接往慈文路口
    的方向行駛。後來我被壓到之後，警察很快就到了等語（參
    見本院卷九十五年十二月二十六日審判筆錄第五、七頁）；
    到場處理員警即證人鄧合淵亦於本院審理中結證述：我到現
    場的時候，看到丙○○、甲○○倒在巷子的兩邊，如果以機
    車行徑方向，丙○○倒在右邊、女的倒在左邊，兩人距離大
    約三公尺，機車是倒在甲○○那邊。我們並沒有在追被告，
    有無其他警員在追被告，我不知道，不過若有警員在追，會
    有警報器，我沒有聽到，我是在線上巡邏，接獲一一勤務
    指揮中心通報該地有發生車禍，才會去現場。而且我們當時
    就是在附近巡邏，所以很快就到了。我到現場的時候，看到
    兩人都倒在地上，不會動，意識都還能認人，眼睛也都有張
    開，也都還會言語，但外表看不出來傷勢，沒有大量出血。
    該處有路燈，但是光線比較不充足。但我們到達現場的時候
    ，距離四、五十公尺就看到兩人倒在路上，雖然該處光線不
    是很清楚，但是還都可以看到。依照當時機車倒地情況，是
    會影響到汽車的行徑，汽車是必須轉到另外一個方向才過的
    去，除非汽車要壓過機車等語（參見本院卷九十五年十二月
    二十六日審判筆錄第十五—十七頁）。而證人丙○○縱為本
    件之被害人，然衡以證人丙○○、鄧合淵與被告間素昧平生
    且又無怨隙，證人二人實無須甘冒偽證罪責，杜撰事實惡意
    設詞誣陷被告之理！且證人二人所述又大致相符一致，是以
    證人二人之前述證詞，應屬可採。準此可認，被告駕車不慎
    撞及告訴人丙○○之前開機車，並致告訴人二人倒地分別受
    有前述傷害後，被告本欲循其原本行徑方向而逃逸，然因該
    原本行徑方向已經告訴人丙○○之前開機車倒地橫亙而形成
    路障，被告駕車經三、四秒之加速輾壓仍無法越過該機車，
    嗣被告先以倒車求得可以避過該機車之距離後，然依案發當
    時該處道路上燈光照射情形，被告應可看見告訴人丙○○已
    受傷而橫躺於被告所駕駛上開小客車車前右方，竟仍猛然右
    轉至非其原本行徑方向前行，而以該車從告訴人丙○○之身
    體左側腰部輾過並逃離現場一節，應可認定。
  (三)按殺人與傷害致死之區別，即在下手加害時有無死亡之預見
    為斷。至受傷處所是否致命部位，及傷痕之多寡，輕重如何
    ，僅足供認定有無殺意之參考，原不能為區別殺人與傷害致
    人死之絕對標準；刑法上殺人罪與傷害人致死罪之區別，本
    視加害人有無殺意為斷，被害人所受之傷害程度，固不能據
    為認定有無殺意之唯一標準，但加害人之下手情形如何，於
    審究犯意方面，仍不失為重要參考資料；犯罪之故意，祇須
    對於犯罪事實有所認識而仍實施為已足；殺人未遂罪之成立
    ，以有戕害他人生命之故意，著手於刺殺之實行而未發生死
    亡之結果為要件（最高法院十九年上字第七一八號、二十年
    非字第一四號、三十年上字第二六七一號及四十七年台上
    字第一三六四號判例意旨可資參照）。本件觀以告訴人丙○○所出具之九十四年四月二十七日敏盛綜合醫院診斷證明書
    一份、九十五年三月二日敏盛綜合醫院診斷證明書二份、九
    十五年三月六日國防醫學院三軍總醫院附設民眾診療服務處
    診斷證明書一份、國防醫院院三軍總醫院函覆臺灣桃園地方
    法院檢察署之九十五年五月二日函一份、國防醫學院三軍總
    醫院函覆本院之九十五年十月十六日函一份以查（均參見九
    十五年度偵字第四一四號偵卷第二十、四七—四九、五五—
    五六頁及本院卷附），可認被告係駕車朝向已橫躺於道路上
    之告訴人丙○○之身體左側腰部輾過，致告訴人丙○○因此
    所受之傷勢為左側鎖骨骨折、左側第六根肋骨骨折、骨盆骨
    折、尿道損傷、尿道完全斷裂及泌尿、性功能障礙等傷害部
    分一情，顯見被告駕車輾過告訴人丙○○之際，加速甚猛，
    其輾壓告訴人丙○○之身體部位及車速力道顯然足以致人於
    死。再衡情以觀，人體腰部臟器聚集，顯屬要害部位，若受
    攻擊，極易造成重大傷害甚至導致生命危險，此為社會一般
    人可得而知，被告對此亦當有所認知，詎被告猶知如此，竟
    仍駕車加速朝向告訴人丙○○之腰部輾壓，益徵被告為此部
    分行為當時應有導致告訴人丙○○死亡之預見。是足認被告
    在主觀上具有殺人之犯意，灼然甚明。
  (四)綜上所述，足見被告前開所辯，應屬事後避重就輕推諉卸責
    之詞，殊無可採。從而，本件事證已臻明確，被告犯行洵堪
    認定，應予依法論科。
三、查被告行為後，刑法業於九十四年二月二日經總統以華總一
    義字第09400014901 號令修正公布，並於九十五年七月一日
    施行（下稱新刑法，修正前刑法下稱舊刑法），刑法施行法
    第一條之一亦於九十五年六月十四日經總統以華總一義字第
    09500085181 號令公布施行，參酌最高法院九十五年五月二
    十三日刑事庭第八次會議決議，新刑法第二條第一項之規定
    ，係規範行為後法律變更所生新舊法律比較適用之準據法，
    於新刑法施行後，應適用新刑法第二條第一項之規定，為「
    從舊從輕」之比較。另於比較時應就罪刑有關之共犯、未遂
    犯、想像競合犯、牽連犯、連續犯、結合犯，以及累犯加重
    、自首減輕暨其他法定加減原因（如身分加減）與加減比例
    等一切情形，本於統一性及整體性原則，綜其全部罪刑之結
    果而為比較。是與本案相關之法律變更有如下述：
  (一)新刑法第三十三條第五款規定「罰金：新臺幣一千元以上，
    以百元計算之。」，與舊刑法第三十三條第五款規定「罰金
    ：一元以上。」不同，經比較新舊法結果，以被告行為時之
    舊法較為有利於被告。
  (二)修正後刑法刪除第五十五條後段牽連犯之規定，此項刪除雖
    非犯罪構成要件之變更，但顯已影響行為人刑罰之法律效果
    ，自屬法律已有變更，是於新法施行後，被告就犯罪事實中
    所為殺人未遂及肇事逃逸之行為，即應分論併罰，經比較新
    舊法結果，以被告行為時之舊法較為有利於被告。
  (三)修正前刑法第五十一條第五款原規定：「數罪併罰，分別宣
    告其罪之刑，依左列各款定其應執行者：‧‧‧五、宣告多
    數有期徒刑者，於各刑中之最長期以上，各刑合併之刑期以
    下，定其刑期。但不得逾二十年」；修正後改為：「宣告多
    數有期徒刑者，於各刑中之最長期以上，各刑合併之刑期以
    下，定其刑期。但不得逾三十年。」，應以修正前之規定對
    被告較有利。
  (四)綜上，經綜其全部罪刑之結果而為比較，並參諸前揭最高法
    院決議及修正後刑法第二條第一項前段、後段規定之「從舊
    從輕原則」，以修正前刑法有利於被告，應一體適用修正前
    刑法之規定。
四、核被告所為，係犯刑法第二百八十四條第一項前段之過失傷
    害罪、刑法第一百八十五條之四之駕駛動力交通工具肇事致
    人受傷而逃逸罪、刑法第二百七十一條第二項、第一項之殺
    人未遂罪。公訴人就被告對告訴人丙○○所犯過失傷害犯行
    認係依刑法第二百八十四條第一項後段之過失重傷害罪處斷
    ，尚有未洽，惟起訴事實與本院所審理之基本社會事實要屬
    同一，本院自得予以審理，並依法變更起訴法條，至告訴人
    丙○○其後受有左側鎖骨骨折、左側第六根肋骨骨折、骨盆
    骨折、尿道損傷、尿道完全斷裂及泌尿、性功能障礙等傷害
    ，乃為被告所為殺人未遂犯行所生之當然結果，自無庸再論
    以過失重傷害罪，併此敘明。又被告所犯上開殺人未遂及駕
    駛動力交通工具肇事致人受傷而逃逸二罪間，有方法目的、
    原因結果之牽連關係，依修正前刑法第五十五條後段之規定
    ，應從較重之殺人未遂罪處斷，公訴人認此部分為數罪併罰
    ，尚有未洽。又被告所犯上開過失傷害、殺人未遂等二罪，
    犯意各別，罪名互殊，應予分論併罰。被告以一行為觸犯上
    開二過失傷害罪名，為想像競合犯，依修正後刑法第五十五
    條前段之規定，應從一重論斷，公訴人漏未就被告對告訴人
    甲○○所為過失傷害犯行予以論罪，尚有未洽。被告無駕駛
    執照駕車，因而致人受傷，依法應負過失傷害之刑事責任，
    應依道路交通管理處條例第八十六條第一項之規定，加重其
    刑至二分之一，公訴人就此亦漏未論及，亦有未洽。被告雖
    已著手殺害告訴人丙○○行為之實行，惟未致生死亡之結果
    ，其殺人之犯行尚屬未遂，爰依修正後刑法第二十五條第二
    項之規定，按既遂犯之刑度減輕其刑。被告有二以上刑之加
    重及減輕之事由，爰依法先加後減之。爰審酌被告犯後僅坦
    認過失傷害及駕駛動力交通工具肇事致人受傷而逃逸之犯行
    ，且未思即時救助告訴人二人，其後更萌生殺人之犯意，竟
    駕車輾壓告訴人丙○○之身體重要部位，惡性非輕，犯後就
    此部分猶避重就輕，且至今仍未能與告訴人二人達成和解，
    賠償損失，行為誠屬不該，惟念其犯罪之動機最初在於恐遭
    警方追緝而逃竄，其後方衍生上開犯行等一切情狀，分別量
    處如主文所示之刑，並定其應執行之刑，以資懲儆。至公訴
    人認被告犯罪情節重大，故對被告就過失重傷害罪部分求刑
    一年、殺人未遂罪部分求刑十年及肇事逃逸罪部分求刑二年
    ，並請求定應執行刑為十二年等語，然查，公訴人所認被告
    上開各犯行之論罪部分容有未洽之情形，已如前述，且被告
    犯罪之動機最初在於恐遭警方追緝而情急逃竄，尚非秉性殘
    忍或與告訴人丙○○有何怨隙，因認公訴人此部分所為求刑
    ，尚嫌過重，併予敘明。
據上論斷，應依刑事訴訟法第二百九十九條第一項前段、第三百
條，道路交通管理處罰條例第八十六條第一項，修正後刑法第二
條第一項前段、第二百七十一條第二項、第一項、第一百八十五
條之四、第二百八十四條第一項前段、第五十五條、第二十五條
第二項，修正前刑法第五十五條、第五十一條第五款，刑法施行
法第一條之一第一項、第二項前段，判決如主文。
本案經檢察官何治蕙到庭執行職務。
中　　華　　民　　國　　96　　年　　1 　　月　　9 　　日
                        臺灣桃園地方法院刑事第十庭
                            審判長法  官  江德民
                                  法  官  柯姿佐
                                  法  官  林家賢
如不服本判決，應於判決送達後十日內，向本院提出上訴狀（應
附繕本），上訴於臺灣高等法院。
                                  書記官  常毓生
中　　華　　民　　國　　96　　年　　1 　　月　　11　　日
附錄本判決論罪科刑法條：
刑法第二百七十一條：
殺人者，處死刑、無期徒刑或十年以上有期徒刑。
前項之未遂犯罰之。
預備犯第一項之罪者，處二年以下有期徒刑。
刑法第二百八十四條第一項：
因過失傷害人者，處六月以下有期徒刑、拘役或五百元以下罰金
，致重傷者，處一年以下有期徒刑、拘役或五百元以下罰金。
刑法第一百八十五條之四：
駕駛動力交通工具肇事，致人死傷而逃逸者，處六月以上五年以
下有期徒刑
